【裁判字號】    98,訴,1302
【裁判日期】    990303
【裁判案由】    返還不當得利
【裁判全文】
臺灣臺北地方法院民事判決              98年度訴字第1302號
原      告  伴吾別墅公寓大廈管理委員會
法定代理人  方春樹
訴訟代理人  丙○○
被      告  丁○○
上列當事人間請求返還不當得利事件，本院於民國99年2月10日
言詞辯論終結，判決如下：
    主  文
原告之訴及假執行之聲請均駁回。
訴訟費用由原告負擔。
    事實及理由
壹、程序部分
一、原告法定代理人於起訴時為乙○○，繼於本院審理期間變更
    為方春樹，業經聲請承受訴訟在卷可佐，經核無不合，應予
    准許。
二、被告經合法通知而未於最後言詞辯論期日到場，核無民事訴
    訟法第386條所列各款情形，爰依原告之聲請，由其一造辯
    論而為判決。
貳、實體部分
一、原告主張：被告係原告伴吾別墅管理委員會（下稱管委會）
    之第3、4屆之主任委員，任期自民國89年10月至91年10月止
    。原告於90年12月9日之第4屆第2次委員會議在被告之主導
    下，決議通過由原告以定存資金400萬元全權委託訴外人即
    原告社區之總幹事戊○○代為買賣股票，委託期間自90年12
    月11日起至91年10月10日止。被告並代表原告於同年月11日
    依上開決議內容與訴外人戊○○簽訂委託買賣股票協議書。
    然被告於委託期間從未就其投資提出任何之說明或報告致原
    告帳務不清，原告乃於91年1月25日召開第4屆第3次委員會
    ，決議停止上述股票投資並請求被告於同年4月5日前返還該
    款項予原告，被告亦允諾無條件返還400萬元，惟被告僅於
    91年4月10日及同年5月10日分別返還100萬元，尚餘200萬元
    遲未歸還，兩造乃於91年8月22日簽訂還款協議書，被告並
    開立20張面額均為10萬元之本票以為擔保，惟被告迄未清償
    系爭200萬元致原告受有損害，爰依民法第179條、第184條
    等規定及兩造間之還款協議，請求被告將系爭200萬元返還
    與原告等語。並聲明：(一)被告應給付原告200萬元，並自起
    訴狀繕本送達翌日起至清償日止，按年息5%計算之利息。
    (二)願供擔保請准予宣告假執行。
二、被告則以：(一)被告於擔任原告管委會主任委期間，均依原告
    管委會決議行事，就原告委託被告及訴外人戊○○買賣股票
    乙事，乃經原告會議決議，並於90年12月11日與戊○○簽具
    委託股票買賣協議書，並無何侵害原告權利之行為。嗣後原
    告要求提早取消委託，致損失5,259,895元，非但原告委託
    之400萬元虧損殆盡，被告並因此損失1,259,895元，實難謂
    被告從中獲有何種利益，原告依不當得利、侵權行為法律關
    係請求被告負賠償責任，實屬無據。(二)縱使被告為示負責曾
    賠償原告200萬元，惟依上開委託協議書第5條約定，因原告
    提前終止委託，若生虧損，被告等不負賠償責任，是原告請
    求被告賠償亦無理由。另就91年8月22日兩造簽訂之還款協
    議書，其上已載明，該還款協議書在被告將20張面額均為10
    萬元之本票交與原告後自動作廢，改以該20張本票為還款憑
    據，則被告既已將上開本票交付原告，系爭還款協議書即已
    作廢，且原告嗣後已將被告簽具還款協議書時提出之20張本
    票返還予被告，並免除被告之償還責任，故被告亦不負有償
    還義務，是原告依還款協議書請求被告還200萬元，亦無理
    由等語，資為抗辯。並聲明：原告之訴駁回。
三、兩造不爭執事項：
  (一)被告係原告管委會之第3、4屆之主任委員，第3屆任期自89
    年10月間起至90年10月間止，第4任期則自90年10月間起至
    91年10月間止。
  (二)被告代表原告管委會與訴外人戊○○於90年12月11日簽訂「
    委託買賣股票協議書」，約定由原告全權委託戊○○代為買
    賣股票，委託金額400萬元，委託期間自90年12月11日起至
    91 年10月10日止。
  (三)原告管委會於91年1月25日第4屆第3次委員會決議，請求被
    告停止股票投資，並於同年4月5日前返還該款項予原告管委
    會，被告同時允諾無條件返還400萬元，並已清償200萬元予
    原告。
  (四)兩造於91年8月22日簽署還款協議書，被告承諾其上開積欠
    原告之200萬元，以分20期、每月攤還10萬元之方式為清償
    ，被告並開立分期本票20張面額均為10萬元之本票作為擔保
    。
四、得心證之理由
    原告主張其委託投資股票之400萬元，被告已返還200萬元，
    就剩餘之200萬元亦應返還等語，為被告否認，並以上開情
    詞置辯，是本件之爭點在於：(一)原告依民法第179條、第184
    條規定請求被告返還200萬元有無理由？(二)原告依還款協議
    書請求被告返還200萬元有無理由？
  (一)原告依民法第179條、第184條規定請求被告返還200萬元有
    無理由？
    按「無法律上之原因而受利益，致他人受損害者，應返還其
    利益。」、「因故意或過失，不法侵害他人之權利者，負損
    害賠償責任。」民同法第179條、第184條第1項固定有明文
    。經查，依原告大廈管理規約第11條第4款規定，社區之公
    共基金應依區分所有權人會議或管理委員會會議之決議動用
    之；而原告確有於90年12月9日召開第四屆第2次委員會議，
    於會議討論事項第10項表決通過，決議由原告以定存資金40
    0萬元全權委託訴外人即原告社區之總幹事戊○○代為買賣
    股票，委託期間自90年12月11日起至91年10月10日止，並授
    權主委即被告與戊○○簽約，並由主委擔任保證人、楊危機
    、李勤蓮擔任買賣監督人。被告遂代表原告於同年月11日依
    上開決議內容與訴外人戊○○簽訂委託買賣股票協議書等情
    ，有原告社區規約、該次會議之會議紀錄、委託買賣股票協
    議書等在卷可稽（見臺北地檢署92年他字第1385號卷第56
    頁、本卷院第36-43頁、第102頁）。並經證人即有參與上開
    會議之原告管委會副主委甲○○○總幹事戊○○到庭證述明
    確，堪認被告當時係依原告管委會會議之決議執行股票投資
    ，其取得原告交付之系爭400萬元並非無法律上之原因。又
    查，被告取得系爭400萬元資金後，亦有將其用於投資股票
    買賣之用，並在委託期間將股票買賣交易紀錄交與原告之財
    務委員李勤蓮、總幹事戊○○蓋章覆核等情，有買賣股票對
    帳單3紙在卷可稽（見本院卷第30-32頁），則原告既係依原
    告之決議執行股票投資，縱投資結果為虧損狀態，亦難認被
    告有違反職務而侵害原告利益之行為可言。況依原告上開會
    議之決議，其委託買賣股票期間係自90年12月11日起至91年
    10月10日止，而依兩造於系爭買賣股票協議書第5條約定，
    在委託期間甲方（即原告）不得未經乙方同意，以任何理由
    要求提早取消委託，否則若有虧損，乙方不需負賠償責任。
    則原告於委託期間之91年1月2日提前取消委託，依上開約定
    ，被告自不負擔原告因取消委託所受之投資損失。從而，被
    告抗辯其係依原告之決議執行股票投資，且因原告提前終止
    委託致股票投資失利，被告並無不法行為侵害原告之財產，
    且其本身亦未獲取何利益等語，堪以採信。此外，原告復未
    證明被告有因系爭股票投資獲得任何利益致原告受有損害，
    其依民法第179條、第184條第1項之規定，請求被告返還系
    爭200萬元，尚無所據。
  (二)原告依還款協議書請求被告返還200萬元有無理由？
    經查，系爭還款協議書雖載明：「因乙方（即被告）提領社
    區基金轉投資股票事宜，後經甲方（即原告）要求歸還，乙
    方同意無條件歸還社區公款新臺幣肆佰萬元，…今乙方尚欠
    甲方新臺幣貳百萬元整，案經91年8月11日甲方住戶大會，
    表決同意乙方以每個月攤還新臺幣壹拾萬元整，分20個月償
    還完畢，並要求乙方開立分期本票作為擔保品，每償還一期
    才可取回一張擔保。本票明細如下：…」、「以上20張本票
    金額新臺幣貳佰萬元整，今由甲方收存無誤，恐口無憑，特
    立此一協議書…」等內容，惟其上尚有以手寫註明：「本還
    款協議書在乙方（即被告）將前述20張各10萬元之本票交付
    甲方後，雙方同意，本還款協議書自動作廢，改以前述20張
    本票為還款憑據」、「以上20張本票」等字樣，且經證人及
    當時代表原告與被告簽署系爭協議書之甲○○○庭證稱：「
    簽協定書當天是住戶大會開會同意被告分期20期償還，所以
    才簽協定書，第二頁上面二行手寫的註記是被告要求寫的，
    字跡是誰寫的我忘了…，當天被告有交給我20張本票，我收
    了之後交給財委江碧雲保管，當天住戶大會也選任新的下屆
    管理委員，所以我就卸任移交給下任主委。」等語，堪認被
    告確已簽發面額均為10萬元之本票20紙與原告，則依上開協
    議書上之手寫註記約定，系爭還款協議書即自動作廢，是原
    告仍依系爭還款協議書請求被告償還200萬元，即無理由。
五、綜上所述，被告係依原告管委會決議執行股票買賣，並無違
    背職務不法侵害原告財產、亦未獲有利益，且兩造所簽之還
    款協議，於被告交付本票後亦已自動作廢，是原告依民法第
    179條、第184條第1項及兩造之還款協議請求被告返還200萬
    元及自起訴狀繕本送達翌日起至清償日止，按年息5％計算
    之利息，並無理由，應予駁回。又原告之訴既經駁回，其假
    執行之聲請，亦失所附麗，應併予駁回。
六、本件事證已臻明確，兩造其餘攻擊防禦方法及未經本院援用
    之證據，核與判決之結果不生影響，爰不予逐一論駁，併此
    敘明。
七、結論：本件原告之訴為無理由，依民事訴訟法第78條，判決
    如主文。
中    華    民    國    99    年    3     月    3     日
                民事第五庭    審判長法  官  薛中興
                                    法  官  洪純莉
                                    法  官  莊書雯
以上正本係照原本作成
如對本判決上訴，須於判決送達後20日內向本院提出上訴狀
中    華    民    國    99    年    3     月    3     日
                                    書記官  謝梅琴

司法院資訊處製作；財團法人民間司法改革基金會備份。
